【裁判字號】    95,台上,677
【裁判日期】    950413
【裁判案由】    損害賠償
【裁判全文】
最高法院民事判決              九十五年度台上字第六七七號
    上  訴  人  甲○○
    訴訟代理人  黃教倫律師
    上  訴  人  基隆區漁會
    法定代理人  戊○○
    訴訟代理人  楊思勤律師
    被 上訴 人  乙○○83.
                丙○○85年.
    兼上列二人
    法定代理人  丁○○
    共      同
    訴訟代理人  王淑琍律師
上列當事人間請求損害賠償事件，上訴人對於中華民國九十四年
一月十九日臺灣高等法院第二審判決（九十三年度重上字第五０
四號），提起上訴，本院判決如下：
    主  文
原判決關於駁回上訴人基隆區漁會之上訴及該訴訟費用部分廢棄
，發回臺灣高等法院。
上訴人甲○○之上訴駁回。
第三審訴訟費用關於上訴駁回部分，由上訴人甲○○負擔。
    理  由
本件被上訴人起訴主張：被害人王奇毅分別係被上訴人丁○○之
夫，被上訴人乙○○、丙○○之父，原受僱於上訴人甲○○，民
國九十一年四月二十三日，因甲○○承攬上訴人基隆區漁會所屬
碧砂漁港魚貨直銷中心之污水集中池馬達維修工程（下稱系爭工
程），違反勞工安全衛生法第五條第一項第七款規定，事前未採
取適當措施將污水集中池內硫化氫濃度降低至不超過勞工作業環
境空氣中有害物容許濃度標準 １０ppm以下，亦未測定污水集中池
空氣中有害氣體濃度，復未置備空氣呼吸器等防護具、梯子、安
全帶或救生索等設備，在該污水集中池內硫化氫濃度高達 ppm
、一氧化碳濃度高達ppm，氧氣濃度僅有20.6%之情形下，貿然
指揮王奇毅進入污水集中池內作業，致王奇毅進入污水集中池後
，因吸入大量硫化氫、一氧化碳等有毒氣體，導致腦部缺氧窒息
昏厥，經送醫搶救，仍於同年月二十四日晚，因腦部缺氧窒息不
治死亡。基隆區漁會為系爭工程之定作人，依勞工安全衛生法第
十七條負有「應於事前告知該承攬人有關其事業工作環境、危害
因素暨本法及有關安全衛生規定應採取之措施」之義務，其疏未
告知，且甲○○亦無符合其業務所應具備之資格，又無預防或排
除其執行業務上可能面臨危險之能力，為基隆區漁會所知悉，卻
仍將系爭工程交由甲○○承作，於定作及指示顯有過失；復違反
保護他人之水污染防治法第二十八條、事業水污染防制措施及排
放廢（污）水管理辦法第五十一條之一等法令，依民法第一百八
十四條第一項前段、第二項、第一百八十九條、第一百九十一條
第一項及第一百九十一條之三等規定，應負損害賠償責任。其等
二人之過失行為，均為損害之共同原因，即所謂行為關聯共同，
亦足成立共同侵權行為，依民法第一百八十五條第一項前段規定
，應負連帶賠償責任等情。爰求為命上訴人連帶給付乙○○三百
三十四萬三千五百七十四元〔即(一)扶養費：一百三十四萬三千五
百七十四元＋(二)精神慰撫金：二百萬元〕、丙○○三百五十二萬
六千六百九十六元〔即(一)扶養費：一百五十二萬六千六百九十六
元＋(二)精神慰撫金：二百萬元〕、丁○○五百七十七萬六千七百
七十八元〔即(一)殯葬費：六十七萬九千二百五十元＋(二)扶養費：
三百零九萬七千五百二十八元＋(三)精神慰撫金：二百萬元〕，及
各自起訴狀繕本送達翌日起算週年利率百分之五利息之判決｛原
審維持第一審判命上訴人連帶給付乙○○九十五萬五千零二十四
元、丙○○一百萬三千四百二十四元、丁○○二百二十萬一千五
百五十元之本息，而駁回被上訴人其餘之請求，該部分未據被上
訴人聲明不服｝。
上訴人基隆區漁會、甲○○則以：基隆區漁會僅係請甲○○前往
查看污水集中池抽水馬達無法抽水之情形，尚在比價及議價階段
，僅屬要約之引誘，尚未有任何僱傭或委任關係；且基隆區漁會
所經營之魚貨直銷中心，係向行政院農業委員會漁業署承租土地
及建物而經營，並非該建物之所有權人，對於系爭污水集中池，
已設置有抽水馬達，對於「有疏漏污染物或廢（污）水至水體之
虞」，顯已採取維護及防範之措施，復經基隆市政府核發「基隆
市廢（污）水排放許可證」在案，自無民法第一百八十九條、第
一百九十一條及第一百九十一條之三之適用，亦未違反勞工安全
衛生法第五條第一項第七款、第十七條、事業水污染防制措施及
排放廢（污）水管理辦法第五十一條之一及水污染防治法第二十
八條之規定，不應負損害賠償責任。又被上訴人請求之殯葬費、
扶養費及精神慰撫金均過高；而王奇毅未盡自行注意、保護之責
任，於損害之發生或擴大，與有過失，被上訴人自應繼受被害人
之與有過失，應減輕或免除賠償額等語，資為抗辯。
原審斟酌全辯論意旨及調查證據之結果，以：被上訴人主張丁○
○為王奇毅（47年11月4日生）之配偶、乙○○（83年4月27日生
）、丙○○（85年 6月14日生）為王奇毅之子女；王奇毅受甲○
○指示，至基隆區漁會碧砂漁港魚貨直銷中心之污水集中池進行
維修工作時，因未備置呼吸防護具、梯子、安全帶或救生索，在
污水集中池內硫化氫濃度高達ppm、一氧化碳濃度高達ppm，
氧氣濃度僅有 20.6%之情形下，入池內作業，因吸入大量硫化氫
、一氧化碳等有毒氣體，腦部缺氧窒息昏厥，經送醫仍不治死亡
，甲○○因業務過失致死罪，經臺灣基隆地方法院判處罪刑確定
等事實，業據提出戶籍謄本、刑事判決在卷可稽，復為甲○○所
不爭執。依甲○○於刑事案件偵查中所稱各情，王奇毅確係受甲
○○之僱用而前往現場工作甚明。又依證人即基隆區漁會漁貨直
銷中心展示中心主任劉文河及漁貨直銷中心主任江庚申所述過程
，已見甲○○於事發前一日下午即前往查看，當天即僱工（王奇
毅）並攜帶工具前往，且將水池之水抽掉，顯非僅是前往查看估
價而已，應認當時基隆區漁會與甲○○間之承攬契約即已成立，
至其承攬報酬係視抽水馬達等損害程度另估，應僅是另約定報酬
額而已，並不影響承攬契約之成立。基隆區漁會雖提出其第十一
屆理事會第三次會議決議通過，並報請基隆市政同意備查之「基
隆區漁會財務支付注意事項」為證，然縱如基隆區漁會所辯，只
是請甲○○前往估價而已，但按契約成立前之交涉過程中，契約
當事人間仍負保護義務，承攬契約之定作人於契約成立之交涉過
程，基於保護義務，對於其指示或定作有過失者，亦應負賠償責
任，王奇毅既受僱於甲○○，縱只是輔助甲○○前往查看估價，
亦應同受此保護。則被上訴人主張縱在承攬前之估價過程，亦應
類推適用定作人責任等語，尚非無據，基隆區漁會以此為辯，應
無可採。本件無論係基於承攬契約，或契約成立前保護義務履行
，基隆區漁會之定作或指示如有過失時，即應負民法第一百八十
九條責任。按「事業單位以其事業之全部或一部分交付承攬時，
應於事前告知該承攬人有關其事業工作環境、危害因素暨本法及
有關安全衛生規定應採取之措施」，勞工安全衛生法第十七條第
一項定有明文。此亦係民法第一百八十四條第二項所稱之保護他
人之法律，事業單位如有違反未告知承攬人者，先推定其有過失
。被害人王奇毅係受僱於甲○○之債務履行輔助人，同受本條承
攬人有被告知危害因素存在之保護。又行政院勞工委員會（下稱
勞委會）編印，為兩造所不爭執之「缺氧作業管理人員訓練教材
」記載，「食品工廠、屠宰場、魚市場、大飯店廚房的下水槽、
廁所處理槽等處的污水所含成分是微生物最好的營養，其所含的
好氧性菌會消耗氧，嫌氣菌會製造二氧化碳、甲烷、硫化氫等氣
體」。而王奇毅死亡事故發生原因，為該污水集中池積存硫化氫
氣體，有勞委會北區勞動檢查所災害檢查初步報告書可稽，而基
隆區漁會將系爭維修工程交付甲○○承攬時，僅提醒下面會臭等
語，業據甲○○於第一審陳述明確，基隆區漁會並未將污水集中
池之環境、危害因素等告知承攬人及其債務履行輔助人，係違反
保護他人之法律，而推定其有過失。甲○○亦未採取適當措施降
低及檢查有毒氣體之濃度，及配置呼吸護具及安全設備，亦有過
失。基隆區漁會與甲○○之過失，均為造成王奇毅死亡之共同原
因，具有行為關連共同性，應負共同侵權行為責任。準此，丁○
○所得請求之(一)殯葬費為六十萬九千四百五十元、(二)扶養費為七
十九萬二千一百元及(三)精神慰撫金為八十萬元，合計為二百二十
萬一千五百五十元；乙○○所得請求之(一)扶養費為三十萬五千零
二十四元及(二)精神慰撫金為六十萬元，合計為九十五萬五千零二
十四元；丙○○所得請求之(一)扶養費為四十萬三千四百二十四元
及(二)精神慰撫金為六十萬元，合計為一百萬三千四百二十四元。
又被害人王奇毅進入污水集中池工作，既係受僱工作之履行，在
僱用人未提供呼吸護具與安全設備及未受告知工作之危險存在因
素，復未違反甲○○之指示前提下，難認其有何過失。從而，被
上訴人本於侵權行為之法律關係，請求上訴人連帶給付丁○○二
百二十萬一千五百五十元、乙○○九十五萬五千零二十四元、丙
○○一百萬三千四百二十四元，及均自九十二年一月十一起算週
年利率百分之五之利息，為有理由，應予准許等詞，為其心證之
所由得，因而於上開範圍內維持第一審所為上訴人敗訴之判決，
駁回其上訴。
一、關於廢棄發回部分：
按稱承攬者，謂當事人約定，一方為他方完成一定之工作，他方
俟工作完成，給付報酬之契約，民法第四百九十條第一項定有明
文。準此，當事人必須就工作之內容及報酬多寡意思表示合致，
承攬契約始告成立。查基隆區漁會第十一屆理事會第三次會議決
議通過，並經基隆市政府同意備查之「基隆區漁會財務支付注意
事項」第二項器材用具及修繕類第(三)目規定：「三萬元以上，九
十萬元以下，比價、議價後簽請總幹事、理事長決行，并請監事
會監標驗收。」（見一審重訴字卷第三五頁），而系爭馬達維修
工程嗣經其他廠商估價需費十二萬六千三百六十九元，但同意減
價為十一萬五千元承作（見一審重訴字卷第三六～三八頁），則
甲○○於原審陳稱：「‧‧‧我未（為？）承攬基隆市區漁會碧
砂漁港魚貨直銷中心之污水集中池馬達維修工程修繕工作，我只
是去看看而已。基隆區漁會如果有工作會找我們，這是碧砂漁港
打給我要我去看的，但是那天我沒空，隔天才與王奇毅一起去看
，但是誰要修該馬達，還不一定‧‧‧」等語（見一審重訴字卷
第一八頁），是否不足採信？攸關基隆區漁會與甲○○間已否成
立系爭工程承攬契約及基隆區漁會應否負定作人責任之認定，非
無再詳為審認之必要。若基隆區漁會與甲○○間之承攬契約尚未
成立，則該漁會對甲○○因有意承攬而前往現場查看或估價行為
，法律評價上是否即負有等同於契約成立後之義務而應類推適用
定作人責任之規定？其法律或法理依據何在？未據原審說明，均
與基隆區漁會有無本件損害發生之共同原因及是否應與甲○○連
帶負損害賠償責任？所關頗切。何況，甲○○已陳稱：「（基隆
區漁會人員事前有）告訴我下面會臭，要我小心。」等語（見一
審重訴字卷第二八四頁），足見基隆區漁會於事前並非未提醒甲
○○關於該污水集中池之情況，查基隆區漁會人員是否已具辨別
有毒氣體之化學知識，或認知該集中池有毒氣體存在？未據原審
查明，則若該會人員未具備上開有毒氣體之知識或認知，能否徒
以該會人員僅為上開提醒，即令負未告知危險因素之過失之咎？
亦待釐清。原審未遑詳為推求，遽為上訴人基隆區漁會不利之論
斷，非無違誤。上訴人基隆區漁會上訴論旨，執以指摘原判決於
其不利部分為不當，求予廢棄，不能認為無理由。
二、關於上訴駁回部分：
查被害人王奇毅係受甲○○僱用欲維修系爭污水集中池馬達，亦
係因甲○○之指揮監督而進入該集中池內發生事故，顯係因甲○
○事前未提供防免危害發生之安全設備所致，尚難認王奇毅有何
過失情事，甲○○自難對受僱人王奇毅主張過失相抵之適用。原
審因認王奇毅並無與有過失之情事，於法洵無違誤。上訴人甲○
○上訴論旨，猶執陳詞，並以原審取捨證據、認定事實與適用法
律之職權行使，及其他與判決基礎無涉之理由，指摘原判決於其
不利部分為不當，求予廢棄，不能認為有理由。
據上論結，本件上訴人基隆區漁會之上訴為有理由，上訴人甲○
○之上訴為無理由。依民事訴訟法第四百七十七條第一項、第四
百七十八條第二項、第四百八十一條、第四百四十九條第一項、
第七十八條，判決如主文。
中    華    民    國  九十五  年    四    月   十三   日
                      最高法院民事第八庭
                          審判長法官  朱  建  男
                                法官  顏  南  全
                                法官  許  澍  林
                                法官  鄭  傑  夫
                                法官  蘇  清  恭
      本件正本證明與原本無異
                                      書  記  官
中    華    民    國  九十五  年    四    月  二十六  日
                                                      Ｌ


司法院資訊處製作；財團法人民間司法改革基金會備份。
